臺灣臺中地方法院民事判決　100年度簡字第26號
原　　　告　洪綺翎
訴訟代理人　王德凱律師
被　　　告　黃昶臻即黃基松
兼訴訟代理
人　　　　　劉昱辰即劉季香
上列當事人間損害賠償事件，本院於民國100年12月6日言詞辯論
終結，判決如下：
    主      文
原告之訴駁回。
訴訟費用由原告負擔。
    事實及理由
壹、程序部分：
    按訴狀送達後，原告不得將原訴變更或追加他訴。但擴張或
    減縮應受判決事項之聲明者，不在此限，民事訴訟法第255
    條第1項第3款定有明文。次按通常訴訟事件因訴之變更或一
    部撤回，致其訴之全部屬於民事訴訟法第427條第1項或第2
    項之範圍者，承辦法官應以裁定改用簡易程序，並將該通常
    訴訟事件報結後改分為簡易事件，由原法官或受命法官依簡
    易程序繼續審理，為同一地方法院適用簡易程序審理事件事
    務分配辦法第4條第1項所明定。經查，本件原告起訴原聲明
    為：請求被告連帶給付新臺幣（下同）300,000元及自民國
    100 年11月18日起至清償日止，按週年利率百分之5計算之
    利息、被告等應於聯合報全國版第一頁(十全批)(下半頁)以
    標楷體16號字刊登「道歉啟事」壹日；嗣於100年12月6日以
    更正訴之聲明暨準備書狀減縮聲明為：請求被告連帶給付
    300,000 元及自起訴狀送達翌日起至清償日止，按週年利率
    百分之5 計算之利息，核屬減縮應受判決事項之聲明，依首
    揭民事訴訟法第255 條第1 項第3 款規定，應予准許。又原
    告減縮聲明後，其請求金額在50萬元以下，爰依民事訴訟法
    第427 條第1 項規定及同一地方法院適用簡易程序審理事件
    事務分配辦法第4 條第1 項規定改行簡易程序，合先敘明。
貳、實體部分：
一、原告主張：
(一)被告劉昱辰即劉季香、被告黃昶臻即黃基松為夫妻關係，原
    告之前夫訴外人黃基洲與被告黃昶臻是兄弟，訴外人黃順和
    是黃基松、黃基洲的父親。黃順和曾對被告二人向本院提起
    100年度訴字第34號返還存款事件，經本院於100 年4月20日
    判決駁回該案原告黃順和之訴，案經黃順和提起上訴，嗣該
    案兩造於上訴審成立訴訟上和解。該訴訟案件與原告毫無關
    係，然被告二人卻於上開案件中共同具名向本院提出100年1
    月15日答辯狀，故意撰寫、指摘「更令人不齒的是連長子黃
    基洲早已離婚之配偶洪綺翎亦回來爭產，數度寄發存證信函
    予被告們搬弄是非」等語。復於上開訴訟中提出100年3月28
    日答辯狀中撰寫「早已離婚之長媳洪綺翎要扶養三子，何必
    要扶養前夫之父，是為盡孝？或另有目的？不待明言，司馬
    昭之心，路人皆知！女兒們及離婚之婦念茲在茲的可不就是
    ：奶媽懷裡的孩子─別人家的！（原告財產）」、「要生活
    費的名單就在原告證6裡：...洪綺翎（黃基洲離婚前妻）」
    。被告以前揭毀損原告名譽之事記載於上開答辯狀內，並提
    出於承審法院，該內容復經承審法官、書記官及相關當事人
    等閱覽，已毀損原告之名譽至鉅。
(二)按被告與黃順和間民事糾紛之答辯狀內容，理應僅就該訴訟
    內容為充分之答辯，然被告卻故意節外生枝，空言指摘原告
    「令人不齒、爭產、搬弄是非」云云，客觀上自屬可能造成
    原告社會評價貶損之不法言論。另再次指摘原告「扶養前夫
    之父另有目的、要生活費（應係暗指原告爭產）」云云，客
    觀上亦顯屬可能造成原告社會評價貶損之不法言論。原告前
    就被告此等不法言論提起誹謗罪之刑事告訴，經檢察官以「
    被告所出具之答辯狀，得以知悉其內容者，僅限於法院依法
    執行職務之人員及當事人、訴訟代理人、參加人或經法院許
    可之第三人，一般社會大眾並無與聞之機會」為由，而對被
    告二人為不起訴處分（臺灣臺中地方法院檢察署100年度偵
    字第10828、13267、14499、1564 2號）。然按「民法上名
    譽權之侵害非即與刑法之誹謗罪相同，名譽有無受損害，應
    以社會上對個人評價是否貶損作為判斷之依據，苟其行為足
    以使他人在社會上之評價受到貶損，不論其為故意或過失，
    均可構成侵權行為，其行為不以廣佈於社會為必要，僅使第
    三人知悉其事，亦足當之。」，最高法院著有90年台上字第
    646號判例。據此，被告二人前揭共同具名之答辯狀內容，
    既至少已使該另案法官、書記官、黃順和（即該另案之原告
     ）等人知悉，而前揭內容客觀上確有可能造成原告社會評
    價貶損，故原告就此主張被告二人有共同侵害原告名譽權之
    行為，自非無據。
(三)原告自立經營汽車零件工廠，設立泰威工業有限公司及進出
    口貿易公司專業製造柴油車預熱塞所生產之VSP Made In Ta
    iwan汽車零件，享譽歐美數國，更為外貿協會推薦之優良出
    口廠商，經濟上獨立無虞，並不需要覬覦前夫之祖產，甚至
    每月匯款3,000元予前公公黃順和貼補生活費，更在前婆婆
    生前雇用外籍看護，照顧兩老生活起居，今被告無端於他案
    中侮辱原告，形容原告另有目的，而貶低原告在社會上所保
    持之聲譽。被告共同具名以前揭毀損原告名譽之事記載於上
    開答辯狀內，並提出於承審法院，使相關人員知悉，足使原
    告之精神上受有相當之痛苦，原告本於侵權行為損害賠償請
    求權之法律關係，向被告二人請求連帶賠償非財產上之損害
    ，自屬有據等語。並聲明：原告等應連帶賠償原告30萬元及
    自起訴狀繕本送達翌日起至清償日止，按年息百分之五計算
    之利息。
二、被告則以：
(一)被告二人與黃順和間因返還存款事件涉訟，一審被告全部勝
    訴，嗣亦上訴二審，惟該案經法官勸諭兩造和解，被告為行
    使訴訟上答辯之權利，於該案審理期間，依法分別於100年1
    月15日及100年3月28日提出民事答辯狀各乙份，狀內載述關
    於原告等之內容，或雖涉及私德惟仍與該案審理之進行確有
    關連而宜提請審判公署注意及之之事項，所為評論及意見亦
    尚屬合理，且皆係被告為防衛自己權利、進行自我辯護及保
    護合法利益所必要。詎原告仍以上開答辯狀所載述之內容已
    妨礙其名譽，向臺灣臺中地方法院檢察署訴究被告之刑事責
    任，幸經臺灣臺中地方法院檢察署檢察官予以不起訴處分（
    100年度偵字第10828號、100年度偵字第13267號、100年度
    偵字第14499號、100年度偵字第15642號），其理由略為，
    被告係為保障渠等自身法律上之權利，以答辯狀向承審法院
    提出渠等之攻擊防禦方法，且知悉者僅限於法院依法執行職
    務之人員及當事人、訴訟代理人、參加人或經法院許可之第
    三人，一般社會大眾並無與聞之機會，復被告二人並未四處
    傳述或宣揚，衡酌其實際情形，被告二人所為除客觀上是否
    已達公然或散布於眾之程度，顯有疑義外，主觀上實難認定
    渠等有何散布於眾之意圖或公然侮辱之犯意，自與刑法公然
    侮辱或誹謗罪之構成要件不符等語。嗣原告不服聲請再議，
    經臺灣高等法院臺中分院檢察署予以駁回（100年度上聲議
    字第1622號），其理由略為，被告認為案外人黃順和對其二
    人所提起之上開返還存款民事事件起訴狀中所述與事實不符
    ，予以反駁及提出相關證據，被告就家庭概況、事實陳述、
    原告（即黃順和）子女爭產等情，有詳細敘述，上開答辯狀
    中所述涉及聲請人等之內容，尚難認係與上開民事事件案情
    無關之攻擊性言論。而被告二人提出該2份答辯狀，係為反
    駁原告黃順和之訴並提出相關證據，其目的係在保障自身法
    律上之權利，屬於訴訟上之攻擊防禦行為。且被告二人僅係
    將該2份答辯狀提出於審理上開民事事件之法院，並未將該2
    份答辯狀內容四處傳述或宣揚，難認被告二人主觀上有何散
    布於眾之意圖或公然侮辱之犯意，自難遽認被告等涉有公然
    侮辱或誹謗罪之犯行等語。
(二)被告係出於自辯之動機而非侵害原告名譽之目的而為答辯狀
    內容之陳述：
  1.觀被告針對原告所為之言論，均係在被告與黃順和間訴訟中
    所為，並未將陳述內容任意散佈於不特定大眾，且係對於訴
    訟標的之處分權即該案當事人是否合法開啟訴訟或是否未經
    合法代理有所爭執，亦未逸脫該訴訟標的原因事實範圍，為
    針對訴訟相關之實體、程序事證爭點所為之陳述及答辯，以
    供法院為事實認定證據取捨之判斷，核屬就訴訟實體、程序
    事項有關之正當主張、抗辯，應認係出於自辯之動機而非侵
    害原告名譽之目的而為上開陳述，亦與侵權行為之要件不能
    相符。
  2.被告係出於合法自辯之動機而為陳述，且在答辯狀內對原告
    所為之評論文字，係屬有相當理由確信所為言論係屬真實，
    並非杜撰、虛妄。被告針對具體事實，依個人價值判斷提出
    主觀且與事實有關連的意見及評論，縱使尖酸刻薄，惟既非
    該案訴訟全然無關之事項，亦係合法捍衛自己不受不適法程
    序（即非真正原告之起訴、未經合法代理之起訴）審判之權
    利，仍屬個人意見表達之範疇，不具不法性，難謂係不法侵
    害原告之名譽權，自難令被告負侵權行為損害賠償責任。
(三)訴訟上攻防所為言論同受憲法言論自由、訴訟權之保障，於
    判斷法院訴訟程序中所為之言論是否構成妨害名譽之侵權行
    為，應受更嚴格之檢視：
  1.按訴訟程序本為兩造對立之設計，一造之主張、陳述恆屬不
    利他造，兩造間就事實、證據及法律見解之評價亦多有衝突
    與矛盾。是以，雙方當事人為求勝訴無不竭力攻擊防禦，言
    詞辯論或訴狀內容中指摘他方亦屬常情，若是僅憑法官、書
    記官等法院相關人員有所見聞，即認將足以毀損他人名譽之
    事表白於第三人使其社會評價受有貶損，如此豈不是大開訴
    訟之門，因為即使諸如返還借款之訴訟案件，債權人指稱債
    務人欠錢不還，都有可能使債務人在法官心中之評價貶損，
    而有侵害名譽權之情事發生。
  2.尤有甚者，類似案件之被告若於一審敗訴而提起上訴後，勢
    必有更多的法院人員閱悉系爭答辯狀，難道要謂被告受憲法
    、刑事訴訟法所保障之上訴行為，係擴大被告對於原告所造
    成之損害？反之，本案原告提起訴訟，難道亦可謂其對於損
    害之擴大與有過失？是否在類似妨害名譽之案件中，只要當
    事人曾於訴狀中或言詞辯論程序中曾經有誹謗、侮辱對造之
    行為，該案件因此即成為不得上訴或不得於他案再行另訴追
    究之案件？在該言論不得不被評價為誹謗性、侮辱性言論的
    前提下，因對該案件上訴或另訴追究，勢必會讓更多人知悉
    當事人攻擊對造之言論，在邏輯上不得不產生不應准許當事
    人任一方上訴或另訴之謬誤結論。
  3.至原告主張「系爭答辯狀該案承審法官、書記官及相關當事
    人等閱覽，已毀損原告之名譽至鉅」，惟原告之指控顯然荒
    唐無稽至為顯明。該案（100年度訴字第34號）係被告獲全
    部勝訴判決，更何況被告向來合理懷疑該案之起訴係由他人
    於幕後操控，甚至是歸責之唯一主因，如仍將責任嫁接於被
    告之身上，豈符公平正義？歸根究底，此全是因為將訴訟中
    攻防言論評價為妨礙名譽之侵權行為所不得不導致之謬誤結
    論。
  4.準此，被告主張應將法官、書記官等相關法院人員自第三人
    範圍中排除，蓋此些人員既須依法聽訟，於職務倫理上更有
    為當事人保守秘密之義務，且以法院經常處理類似案例之繁
    ，通常亦無受當事人言論之左右，而產生對於受言論攻擊者
    之負面評價，不致於對其產生人格、名譽上之貶抑及侵害，
    核與侵權行為之要件不能相符。
(四)被告於上開返還存款訴訟中所提出之100年1月15日及100年3
    月28日答辯狀中所述內容，皆係被告用以向該審法院說明該
    案可能係濫訴或冒名起訴，事涉起訴是否適法、訴權是否受
    到濫用，並係被告訴訟上權利之正當行使，而非僅涉私德而
    與他人無關之事項，無由成立侵權行為，具體說明如下：
  1.原告原為黃順和之長媳，後原告與前夫於94年1月10日經法
    院判決離婚，被告父母辛苦創立之公司及其三位孫子之監護
    權皆由原告取得。97、98年間被告之母（婆婆）罹癌重病，
    原告知悉才回來探視，此段內容原告之存證信函已自證，故
    可知悉原告已有多年未曾與被告父母往來。
  2.就100年1月15日答辯狀「更令人不齒的是連長子黃基洲早已
    離婚之配偶洪綺翎亦回來爭產，數度寄發存證信函予被告們
    搬弄是非！」之內容：
    (1)被告之母（婆婆）於99年1月4日不幸往生，同年6月9日原
      告之前夫因母親喪葬費情事對被告劉昱辰家暴，嗣後原告
      卻在其前夫與被告劉昱辰有訴訟之際，於99年9月13日、
      99年10月15日屢寄存證信函予被告劉昱辰，觀其內容盡是
      誹謗、污衊之情事；然被告劉昱辰與原告素不相識、亦無
      來往，更遑論有任何恩怨，原告卻能對被告大作文章、無
      端批判，原告更假已故婆婆之名詆毀被告名譽，甚至更污
      衊被告賤賣母親土地，如「婆婆也感嘆，當初未辨是非，
      ...更在其贈與名下房屋予次子夫妻後，新次媳與其常有
      口角...新次媳常過門不入...不見次媳已有年餘！提及其
      名下土地遭賤賣，還憤恨填膺說『那個查某分卡多呼依，
      都袂（不）知足啦！...』」，原告口口聲聲談論的皆是
      黃家財產、而黃家財產究竟與原告有何干係，又被告劉昱
      辰與夫結婚已近十年，是黃家唯一媳婦，原告居然用「新
      次媳」稱呼被告劉昱辰；而觀其原告對被告劉昱辰之用字
      遣詞，皆極嚴重損害、貶低被告劉昱辰之名譽。原告之舉
      ，莫非是想突顯她於黃家地位，又原告若非為利益關係，
      何需來函誹謗、污衊與她毫無關係之被告！此有原告先前
      寄來存證信函可證，並足以存證信函之內容證明原告是否
      爭產及搬弄是非之事實。
    (2)上開引述非單純僅涉原告之私德，而係用以說明原告所寄
      予被告存證信函內容之意義及證明效用，惟被告所言絕非
      無的放矢，而係根據所見所聞為之，而係得該案是否確為
      黃順和本人起訴之推敲依據，為與該案訴訟標的法律關係
      是否得以成立有關之抗辯，縱被告所用言詞或有過激，仍
      係出於合法自辯及保護合法利益之目的，核非侵權行為亦
      顯為至明。
    3.就100年3月28日答辯狀「又早已離婚之長媳洪綺翎要扶養
      三子，何必要扶養前夫之父，是為盡孝？或另有目的？不
      待明言，司馬昭之心，路人皆知！女兒們及離婚之婦念茲
      在茲的可不就是：奶媽懷裡的孩子─別人家的！（原告財
      產）。」、「要生活費的名單就在原告證物6裡：...洪綺
      翎（黃基洲離婚前妻）」之內容：
    (1)因該案原告黃順和於100年3月3日提出之準備狀第4頁15行
      載述：「原告其他之生活開銷則由其他兒女分別以匯款或
      現金給付方式共同負擔，...核被告二人對於原告顯未盡
      扶育贍養之義務」。又該案判決書第2頁第4點，於黃順和
      與被告之返還存款訴訟中，該案原告黃順和所持理由之一
      即為該案被告（即本件被告）有未盡扶養義務之事實，而
      得撤銷該案原告先前對於該案被告之贈與。
    (2)上開引述係被告用以說明黃順和實際上並無額外醫療支出
      及生活費須由其子女分擔，且黃順和之扶養義務人即其子
      女有六人，其中亦有對黃順和負有鉅額債務者，而黃順和
      贈與被告劉昱辰至多70餘萬元，縱黃順和係以生活費或扶
      養費為理由需向子女請求扶養，依常理應先向該欠款較鉅
      之子女訴請返還，惟黃順和仍獨以被告為被告而訴請返還
      存款，對於其他子女部分則未予置理，顯然不合常情，依
      此推論黃順和殆無以扶養或請求生活費之理由獨對被告提
      起訴訟，足見該案是否確係出自黃順和之本意而提起，抑
      或被他人冒名起訴，絕非全然無疑。
    (3)是上開引述非單純僅涉原告之私德，而係該案是否確為黃
      順和本人起訴之推敲依據，被告總結說明因手足不和，合
      理懷疑實有遭他人假借黃順和名義起訴之嫌，縱被告所用
      言詞或有過激，仍係出於合法自辯及保護合法利益之目的
      ，當不能另行構成侵權行為。
(五)聲明：原告之訴駁回；如受不利之判決，願供擔保請准宣告
    免為假執行。
三、兩造不爭執之事項：
(一)被告劉昱辰即劉季香、被告黃昶臻即黃基松為夫妻關係，原
    告之前夫黃基洲與被告黃昶臻即黃基松是兄弟。黃順和是黃
    基松、黃基洲的父親。
(二)黃順和曾對被告二人向本院提起100年度訴字第34號返還存
    款事件，經本院於100年4月20日判決駁回該案原告黃順和之
    訴，案經原告黃順和提起上訴，嗣該案兩造於上訴審成立訴
    訟上和解。
(三)被告二人曾於上開案件中提出100年1月15日、100年3月28日
    答辯狀，由被告二人共同具名。
四、兩造爭執之事項：
(一)原告主張被告於100年1月15日答辯狀指摘原告：令人不齒、
    爭產、搬弄是非；於100年3月28日答辯狀指摘原告；扶養前
    夫之父另有目的、要生活費（應係暗指原告爭產）等語，毀
    損原告名譽受有損害，是否可採？原告據此請求被告連帶賠
    償30萬元，有無理由？
五、得心證理由：
(一)原告主張被告二人為夫妻，訴外人黃順和即被告黃昶臻之父
    ，曾對被告二人向本院提起100年度訴字第34號返還存款事
    件（下稱前訴訟），經本院於100年4月20日判決駁回該案原
    告黃順和之訴，案經原告黃順和提起上訴，嗣該案兩造於上
    訴審成立訴訟上和解，被告二人共同具名於前訴訟程序中有
    提出100年1月15日、100年3月28日答辯狀（下稱系爭答辯狀
    ）等情，有被告之戶籍謄本、本院100年度訴字第34號判決
    書、臺灣高等法院臺中分院100年度上易字第186號和解筆錄
    及系爭答辯狀可憑（見本院卷第48、91-95、98- 104頁），
    復為兩造所不爭，堪信為真實。
(二)按當事人主張有利於己之事實者，就其事實有舉證之責任，
    民事訴訟法第277條前段定有明文，是主張他人應負侵權行
    為損害賠償責任之人，自應就侵權行為之上開構成要件負積
    極舉證責任。次按民法第184條第1項之侵權行為是否構成不
    法，應就整體法秩序之價值觀予以評價。又刑法關於誹謗罪
    之相關規定，其旨既在調和折衷名譽之保護與言論之自由，
    基於法律秩序與體系解釋上之統一性，刑法關於誹謗罪之阻
    卻違法相關事由，及大法官釋字第509號解釋意旨，亦得作
    為認定是否侵害名譽權、構成民事上侵權行為責任之個案判
    斷標準。故包括刑法第310條第3項、第311條之規定及大法
    官釋字第509號解釋，應屬言論自由權利之正當行使，而屬
    侵害名譽行為之阻卻違法事由之一，縱有致使他人權利受侵
    害之結果，亦難謂有何「不法」之可言。故民法上名譽權之
    侵害雖與刑法之誹謗罪不相同，刑法就誹謗罪設有處罰規定
    ，然該法第310條第3項規定對於所誹謗之事，能證明其為真
    實者，不罰；同法第311條亦規定以善意發表言論，而有4款
    情形之一者，亦在不罰之列，是有關上述刑事不罰之規定，
    於民事事件即非不得採為審酌之標準。亦即，行為人之言論
    雖損及他人名譽，惟其言論屬陳述事實時，如能證明其為真
    實，或行為人雖不能證明言論內容為真實，但依其所提證據
    資料，足認為行為人有相當理由確信其為真實者；或言論屬
    意見表達，如係善意發表，不問事之真偽，均難謂係不法侵
    害他人之權利，尚難令負侵權行為損害賠償責任；且上訴人
    亦不得因此免除其於訴訟程序中，依法應負行為人故意毀損
    他人名譽之舉證責任，或法院發現其為真實之義務（司法院
    大法官會議釋字第509號解釋、最高法院97年台上字第970號
    判決意旨參照）。再按因自衛、自辯或保護合法之利益者，
    以善意發表言論，不罰，刑法第311條第1款定有明文。此係
    法律就妨害名譽罪特設之阻卻違法事由，目的即在維護善意
    發表意見之自由，此對於名譽權侵害是否應負損害賠償責任
    之認定亦應類推適用。所謂之善意，乃非專以毀損他人名譽
    、信用為目的之謂。雖非謂凡於訴訟中，在法庭上所為之陳
    述者，即合於刑法第311條第1款所定之阻卻違法事由，在判
    斷此項言論是否出於自衛、自辯或保護合法之利益者，並非
    在審查有無使用適當之字眼或形容詞，而係在審查其所評述
    者，是否出於保衛權利及其他合法利益、自我辯白等必要，
    而實質上與此有一定程度之關聯者，以及行為人為該評論時
    ，是否以毀損被評述人之名譽為唯一目的。而關於法庭內當
    事人之言論，於訴訟中為攻擊防禦時，難期其字斟句酌，為
    保障法庭內訴訟權利之充分行使，有關法庭內當事人之言論
    自由應予保障，如係基於訴訟權利之正當行使，且言論係出
    於善意而非惡意捏造，均應阻卻違法，自不應受刑法誹謗罪
    之處罰（臺灣高等法院90年上易字第1397號刑事判決意旨參
    照）。準此，本件被告於前案訴訟所提系爭答辯狀中所為上
    開言論，是否應負民事妨害名譽之侵權行為損害賠償責任，
    其應審究者厥為被告所為系爭言論，是否具備侵權行為之不
    法侵害性。
(三)查被告為系爭答辯狀之內容乃起因於前訴訟程序中，被告質
    疑訴外人黃順和當時名下尚有財產，且訴外人黃順和起訴請
    求之金額相較於其對於其他子女之債權金額非鉅，又訴外人
    黃順和贈與存款已數月，未曾要求返還，暫居其他子女住所
    後，始對被告提出前訴訟，有本院100年度訴字第34號判決
    、系爭答辯狀可稽。被告就此訴訟上相關事項為前開系爭答
    辯狀之內容，係訴訟上攻擊防禦方法之行使，被告在系爭答
    辯狀中除了敘明家族間之紛爭，並記載有「令人不齒、爭產
    、搬弄是非；扶養前夫之父另有目的、要生活費」等文字以
    批評原告，觀諸其前後文義「更令人不齒的是連長子黃基洲
    早已離婚之配偶洪綺翎亦回來爭產，數度寄發存證信函予被
    告們搬弄是非！」（見本院卷第8頁）、「又早已離婚之長
    媳洪綺翎要扶養三子，何必要扶養前夫之父，是為盡孝？或
    另有目的？不待明言，司馬昭之心，路人皆知！女兒們及離
    婚之婦念茲在茲的可不就是：奶媽懷裡的孩子─別人家的！
    （原告財產）。」（見本院卷第11頁）、「要生活費的名單
    就在原告證物6裡：...洪綺翎（黃基洲離婚前妻）」（見本
    院卷第12頁）等語，被告提出系爭答辯狀之目的係為說明訴
    外人黃順和無提起前訴訟之必要，且訴外人黃順和如需生活
    費理應對全體子女提起訴訟，以及家族內部為了財產而有所
    糾紛之情形，主要針對訴外人黃順和所提前訴訟而為反駁或
    質疑之陳述，其措詞雖屬過激而未盡周延婉轉，然探究其意
    ，並非無端對於原告個人之人格漫加指摘或專以貶損原告名
    譽為目的所為；且被告以提出訴訟上答辯狀之方式為上開言
    論，則可能接觸知悉該言論之人，除兩造當事人外，僅有訴
    訟代理人及法院內部相關職業上專事處理訴訟程序之人員，
    均不致無端貶低原告之評價，亦非於公開法庭上以言詞傳述
    為之，亦難認被告係以意圖散布於眾，而指摘或傳述足以毀
    損原告名譽之事而為上開言論。再者，被告在系爭答辯狀中
    所使用之文字，其中「爭產」一詞常見諸於報章媒體或財產
    爭訟，多指爭取財產之謂，「令人不齒」則是比喻行為讓人
    輕視、瞧不起，「搬弄是非」係指蓄意挑撥雙方或在他人背
    後亂加評論，以引起糾紛，此類言論純屬主觀之意見，且有
    人、事、時空之相對性，並無絕對之標準，要非屬事實傳述
    ，而屬意見表達或評論之疇圍，其在人際關係不佳或具有敵
    對、利害關係之情狀下，對此主觀評價事項所發表之言論，
    多見人際關係上之不友善或衝突性之貶抑表達，如由多數人
    同時評價時，復因主觀意見、所持判斷標準、相互性格差異
    不一，就孰者高低，益易為相反之評價，此為社會生活經驗
    中所常見，對於受低度評價者而言，固然於主觀上心理感受
    不佳，但此為人在所處社會生活，必須面對之心理與人際關
    係衝擊，評價他人者，若非逾越合理之範圍，以污蔑性言詞
    充為評價之內容，即屬道德、禮教、學識及品格，甚或價值
    觀之範疇，非逾越法律規範之行為，亦無不法性可言。是依
    社會通念，被告於系爭答辯狀中所為之言論，仍屬在訴訟中
    出於自衛、自辯或保護其訴訟上防禦權之合法利益，而出於
    善意之言論，尚難認為具有侵權行為之不法侵害性。被告於
    系爭答辯狀中所為上開言論，尚不構成民法第184條第1項前
    段、第195條第1項之侵權行為。
六、綜上所述，本件被告所為可認係因自衛、自辯或保護合法之
    利益，基於善意所發表之言論，尚不能認定被告有不法侵害
    原告名譽權之情事，原告主張被告應負侵權行為損害賠償責
    任，尚屬無據。從而，原告依侵權行為之法律關係，請求被
    告連帶給付300,000元，及自起訴狀繕本送達翌日起至清償
    日止，按年利率百分之五計算之利息，為無理由，應予駁回
    。
七、本件判決之基礎已臻明確，兩造其餘攻擊防禦方法及舉證，
    核與判決無影響，爰不另一一論述，併此敘明。
八、本件為訴訟標的金額在50萬元以下之簡易訴訟，依法應由法
    院就被告敗訴之判決依職權宣告假執行，是原告雖陳明請依
    職權宣告假執行，不過促請法院依職權發動，法院自無須就
    其聲請為准駁之裁判，故就原告此部分聲請毋須併為駁回之
    判決，附此敘明。
九、訴訟費用負擔之依據：民事訴訟法第78條。
中    華    民    國    100    年    12    月    30    日
                  民事第二庭   法  官  吳崇道
以上為正本係照原本作成。
如對本判決上訴，須於判決送達後20日內向本院提出上訴狀。如
委任律師提起上訴者，應一併繳納上訴審裁判費。
中    華    民    國    100    年    12    月    30    日
                               書記官